臺灣高等法院臺中分院民事判決　　　　95年度保險上字第19號
上　訴　人　甲○○
　　　　　　乙○○○
共　　　同
訴訟代理人　國慶律師
被上訴人　　三商美邦人壽保險股份有限公司
法定代理人　丙○○
訴訟代理人　郭宏義律師
複代理人　　池泰毅律師
訴訟代理人　羅凱正律師
上列當事人間請求給付保險金事件，上訴人對於中華民國95年6
月7日臺灣臺中地方法院94年度保險字第49號第一審判決提起上
訴，本院於民國96年5月16日言詞辯論終結，茲判決如下：
    主  文
上訴駁回。
第二審訴訟費用由上訴人負擔。
    事實及理由
一、上訴人主張：上訴人之子洪俊瑋以其自身為被保險人，與被
    上訴人訂立主壽險契約，並附加個人傷害保險附約（下稱系
    爭保險附約），約定因意外傷害事故而死亡之身故保險金為
    新台幣（下同）200萬元，上訴人為系爭保險附約之受益人
    。洪俊瑋於保險期間內之民國（下同）94年5月25日凌晨1時
    30分許，意外倒臥於台中縣神岡鄉○○村○○路段，遭訴外
    人李和信所駕駛之車號1176-FZ號自小客車沿和平路段由北
    往南方向直行撞擊，雖經送至行政院衛生署豐原醫院（下稱
    豐原醫院）急救，仍無法改變洪俊瑋因車禍腦挫傷死亡之結
    果。上訴人依系爭保險附約向被上訴人申請理賠，於94年6
    月1日交付相關證明文件，被上訴人竟以洪俊瑋係飲酒後駕
    車致死，構成系爭保險附約第九條之除外責任事由，拒絕理
    賠。惟洪俊瑋死後經醫院抽血檢驗結果雖有酒精反應，然人
    體死後所採集之檢體，易因血液中之乳酸物及乳酸去氫酵素
    增加，干擾血液酒精測試，造成偽陽性高檢測值，本件洪俊
    瑋死後抽血檢驗之酒精反應，屬偽陽性檢測結果，不得以之
    推認洪俊瑋生前有飲酒駕車。本件訴外人李和信駕車撞擊洪
    俊瑋，為導致洪俊瑋死亡之直接因素，而車禍發生前洪俊瑋
    人車已橫躺在路中間，時值深夜1時30分之常人熟睡時間，
    可知洪俊瑋係因疲勞駕駛機車而睡倒於馬路上，之後發生撞
    擊意外時，洪俊瑋並非處於駕車狀態，即非屬系爭保險附約
    第九條醉態駕車除外責任之事由等情。爰依系爭保險附約之
    法律關係，求為命：被上訴人應給付上訴人200萬元，及自
    94年6月16日起至清償日止，按年息10%計算利息之判決。
二、被上訴人則以：被保險人洪俊瑋死亡後經豐原醫院抽血檢驗
    ，血液酒精濃度高達260.2mg/dl，換算為吐氣酒精濃度高達
    1.301mg/l，顯已違反道路交通安全規則第一百十四條第二
    款駕駛人吐氣所含酒精濃度超過0.25mg/l不得駕車之規定，
    且其醉態已達深醉、強度酩酊之情形，而無安全駕駛動力交
    通工具之能力。洪俊瑋因酒後騎車不勝酒力倒臥道路中央，
    而遭後方來車撞擊死亡，已構成系爭保險附約第九條第四款
    酒後騎車除外責任事由；又其酒後駕駛機車，所為屬刑法第
    一百八十五條之三規定之醉態駕車罪，亦構成系爭保險附約
    第九條第三款犯罪行為除外責任事由，被上訴人自不負給付
    保險金之責等語，資為抗辯。
三、上訴人主張其子洪俊瑋於92年12月8日以其本人為被保險人
    ，向被上訴人投保主壽險契約，並附加系爭保險附約，約定
    因意外傷害事故而死亡之身故保險金為200萬元，上訴人為
    系爭保險附約之受益人。洪俊瑋於保險期間內之94年5月25
    日凌晨1時30分許，倒臥於台中縣神岡鄉○○村○○路段，
    遭訴外人李和信所駕駛之車牌號碼1176-FZ號自小客車沿和
    平路段由北往南方向直行撞擊後，因頭部外傷合併嚴重腦挫
    傷而死亡等事實，為被上訴人所不爭執，並有人壽保險要保
    書、個人傷害保險附約條款、道路交通事故現場圖、現場照
    片、道路交通事故調查報告表、相驗屍體驗斷書、相驗屍體
    證明書等件附於原審卷及臺灣臺中地方法院檢察署（下稱臺
    中地檢署）94年相字第856號相驗卷可憑，並經本院調取臺
    中地檢署前開相驗卷、94年偵字第10709號偵查卷查明無誤
    ，堪信為真實。
四、本件被保險人洪俊瑋於上開時地遭訴外人李和信所駕駛之自
    小客車撞擊後，因頭部外傷合併嚴重腦挫傷而死亡，已如前
    述，堪認被保險人洪俊瑋係因意外傷害事故而死亡。惟被上
    訴人抗辯洪俊瑋因酒後騎車不勝酒力倒臥道路中央，而遭後
    方來車撞擊死亡，已構成系爭保險附約第九條第四款酒後騎
    車除外責任事由等語。查系爭保險附約第九條第一項第三款
    、第四款約定：「被保險人直接因下列事由致成死亡、殘廢
    或傷害時，本公司（即被上訴人）不負給付保險金的責任。
    ……三、被保險人『犯罪行為』。四、被保險人飲酒後駕（
    騎）車，其吐氣或血液所含酒精成份超過道路交通法令規定
    標準者。」，有系爭保險附約在卷可稽（見原審卷96頁），
    是被保險人洪俊瑋之行為是否構成系爭保險附約第九條第四
    款酒後騎車除外責任事由，即應究明。玆分述如下：
  (一)按汽車（包括機器腳踏車）駕駛人飲用酒類或其他類似物後
    其吐氣所含酒精濃度超過每公升0.25毫克者，不得駕車，道
    路交通安全規則第一百十四條第二款定有明文（該條款於95
    6月30日修正時增列「或血液中酒精濃度超過百分之○‧○
    五以上」）。又服用毒品、麻醉藥品、酒類或其他相類之物
    ，不能安全駕駛動力交通工具而駕駛者，處一年以下有期徒
    刑、拘役或三萬元以下罰金，刑法第一百八十五條之三亦定
    有明文。本件事故發生於94年5月25日凌晨1時30分許，當日
    凌晨1時57分洪俊瑋送至豐原醫院時已無生命徵象，有豐原
    醫院診斷證明書可證（見前開相驗卷31頁），豐原醫院於洪
    俊瑋2時8分送至急診室時，隨即抽取其血液進行檢驗，於2
    時51分測定出血液酒精濃度為260.2mg/dl（換算為吐氣酒精
    濃度為1.301mg/l），有豐原醫院94年12月29日函及臺中縣
    警察局道路交通事故當事人酒精測定記錄表在卷可憑（見原
    審卷73、106、114頁、前開相驗卷25頁）。又依肇事者李和
    信及目擊證人賴俊男於警、偵訊中所言，本件事故發生前，
    洪俊瑋及其所騎用之車牌號碼M23-015號機車已橫躺在路中
    間，李和信發現其人車後，因未及煞停所駕汽車而肇事（見
    前開相驗卷5至7、11、12頁，前開偵字卷5、6頁）。證人賴
    俊男於本院證稱：「當時我是騎機車經過肇事路段，發現有
    人倒臥在路中間，我原本要叫救護車，並開我所騎機車之大
    燈以示警告，但後來就有一部車子速度有點快而直接撞上躺
    臥路中之人，該肇事者下車，我就請其趕快打電話報警及叫
    救護車。…在現場等約10分鐘左右，救護車即到場將傷者送
    醫。…看到傷者躺在路中間時，傷者旁邊倒了一部機車。」
    等語（見本院卷43、44頁）。參以血液酒精濃度在250~400
    mg/dl時，對人體的影響為昏呆、木僵、昏睡、肌肉失調明
    顯，有刑事警察局刑事鑑識科學網頁資料在卷可憑（見原審
    卷147頁），足認被保險人洪俊瑋應係酒後於深夜駕騎機車
    ，因不勝酒力昏迷而人車倒臥於道路中間，並因李和信駕車
    煞避不及，致生車禍而傷重不治死亡。
  (二)系爭保險附約除外責任條款約定之意旨，應在限制被保險人
    因故意之不當行為，使保險事故發生而獲取不當之利益，並
    保障保險人僅須於事前評估所願承受之風險範圍內負擔可能
    給付保險金之不利益。如被保險人飲酒後駕車，其吐氣或血
    液所含酒精成分超過道路交通法令規定標準，應足認定被保
    險人係故意將自己置於極易傷亡之高危險環境中，若就此情
    形仍由保險人負擔給付保險金之義務，不但易使被保險人或
    受益人獲得不當利益，且已逾保險人所願承擔之合理風險，
    有害於系爭保險附約除外責任條款訂立之意旨。在解釋系爭
    保險附約所約定被保險人死亡、殘廢或傷害是否直接因「被
    保險人犯罪行為」或「被保險人飲酒後駕（騎）車，其吐氣
    或血液所含酒精成份超過道路交通法令規定標準」時，該犯
    罪行為或酒後駕駛行為如係導致被保險人死亡、殘廢或傷害
    之不可或缺之因素，即可認符合前開條款中「直接因下列事
    由致成死亡、殘廢或傷害」之要件，如就該段文字限縮於「
    該犯罪行為或酒後駕駛行為係導致被保險人死亡、殘廢或傷
    害之唯一因素」範圍內，將使被保險人及受益人獲得不當得
    利，並使保險人承擔不合理風險空間擴大，有害於前開除外
    責任條款訂立之意旨。本件雖有肇事路段深夜視線昏暗及李
    和信未盡注意義務等因素同為事故發生之原因，然被保險人
    洪俊瑋血液酒精濃度高達260.2mg/dl，換算為吐氣酒精濃度
    為1.301mg/l，遠超過道路交通法令即前揭道路交通安全規
    則第一百十四條第二款規定之吐氣酒精濃度0.25mg/l標準值
    ，其生理反應為昏呆、木僵、昏睡、肌肉失調明顯，已達於
    不能安全駕駛之程度，構成刑法第一百八十五條之三醉態駕
    車犯罪行為，其於深夜酒後騎車倒臥道路當中，致生車禍而
    傷重不治死亡，該酒後駕駛行為顯係導致其死亡之不可或缺
    之因素，而該當於系爭保險附約所約定之上開除外責任事由
    。再以酒後駕車於行駛中發生事故，係系爭保險附約除外條
    款不賠之事項，而洪俊瑋竟於酒醉駕車行進中連車帶人臥倒
    於道路中，其酒醉程度甚於前者，其危險亦高於前者，依舉
    輕明重之法理，亦無可請求理賠之理。上訴人主張本件係因
    道路公有公共設施設備不足及李和信未盡注意義務而肇事，
    與被保險人酒醉駕車無因果關係，被上訴人將前一時空之人
    、事、物算入事發狀態之因果關係，係過度擴張意外傷害因
    果關係云云，即無足取。
  (三)上訴人以臺灣彰化地方法院93年度保險字第9號民事判決為
    據，主張人體死後所採集之檢體，易因血液中之乳酸物（
    lactate）及乳酸去氫酵素（lactate dehydrogenase）增加
    ，此兩者會干擾血液酒精測試而造成偽陽性高檢測值；且依
    豐原醫院94年12月29日函記載，該院採用酵素法檢驗，只要
    檢體中含有NADH就會干擾測試而產生偽陽性結果，故本件洪
    俊瑋死後抽血檢驗之酒精反應，應屬偽陽性云云。惟查，豐
    原醫院前開函件雖有只要檢體中含有NADH就會干擾測試而產
    生偽陽性結果之記載（見原審卷114頁），然該院於95年1月
    19日函復原審詢問時，補充說明：「NADH是檢驗方法的反應
    過程之產物，人體無法自行產生。至於過世之後之身體代謝
    是否會產生此物質，目前無相關研究可查證。」（見原審卷
    119頁）而前開民事判決之所以認為該訴訟事件中之血液酒
    精檢驗報告「疑似」偽陽性，並非僅因採取被保險人死後檢
    體或檢體腐敗作用，或儀器誤差所致，而是依其檢驗過程，
    結果呈現不合理之酒精濃度大於900mg/dl情形（蓋於此等酒
    精濃度下，被保險人應早已酒精中毒死亡，而無騎乘機車之
    能力），且該事件中之訴外人王榆翔及證人王慰慈，在發生
    車禍現場及在醫院急救時，與被保險人均有極近距離之接觸
    ，竟均未聞到酒氣味，亦違反常理，有卷附該判決書可證（
    見原審卷41、42頁）。然本件洪俊瑋死後經抽血檢驗結果，
    其血液酒精濃度為260.2mg/dl（換算吐氣酒精濃度為1.301
    mg/l），並未有酒精濃度過大之不合理情形，佐以其外出訪
    友後，深夜騎車倒臥於道路中間之行為，亦合乎該等血液酒
    精濃度下應有之人體反應，而無悖於常理之處。又參以國立
    台灣大學醫學院附設醫院於另案對死亡後7小時抽取血液檢
    驗之情形，曾有如下說明：「國立臺灣大學醫學院法醫學科
    協助查復，該科鑑定意見如下：(一)死者於案發死亡到相驗抽
    取血液，歷時約7小時。於此時間內，死者之內臟器官尚不
    至於腐敗，故不致產生酒精。(二)一般而言，人體死亡後24小
    時內所測得之血液酒精濃度，應屬該人生前之血中酒精濃度
    。」等語明確（見原審卷137頁）。則本件洪俊瑋遭撞擊死
    亡時間為凌晨1時30分許，其於同日凌晨2時8分送至急診室
    時，隨即抽取其血液進行檢驗，於2時51分測定酒精濃度，
    歷時僅約1小時，在此短暫時間內，死者之內臟器官當不致
    於腐敗，而不致產生偽陽性之檢驗結果。依上事證判斷，上
    訴人主張本件洪俊瑋抽血檢驗之酒精反應屬偽陽性，尚無足
    採。
  (四)上訴人主張依洪俊瑋被撞時血跡之地點與機車發現位置可判
    斷其人車於受撞擊前早已分離達4.6公尺，該機車與撞擊動
    線、撞擊事故之時、地、物無直接關連，車禍事故重建現場
    時，如捨掉該機車，完全不影響最後結果云云。惟查，上訴
    人係依據道路交通事故現場圖主張洪俊瑋被撞時人車相距近
    5公尺（0.9公尺+1.6公尺+1.8公尺+0.3公尺=4.6公尺，見原
    審卷44頁、本院卷52頁），然依證人賴俊男證述：「當時我
    是騎機車經過肇事路段，發現有人倒臥在路中間」；「傷者
    旁邊倒了一部機車」；「當我發現傷者時，我是停在傷者對
    向車道的旁邊，我並打警示燈，之後我所騎的機車一直沒有
    移動，而傷者被撞後，我的機車就變成是在傷者的後面。」
    等語（見本院卷43、44頁），顯然事故發生前，洪俊瑋所騎
    之機車係倒於其身旁，而於撞擊發生後，人車位置因撞擊而
    產生變動，是上訴人依事故發生後員警繪製之道路交通事故
    現場圖，主張該機車屬此車禍意外之非關連性因素，並不可
    採。再以台中縣警察局道路交通事故初步分析研判表記載：
    「肇事經過：A車（即李和信之小客車，下同）沿和平路段
    北往南方向直行時，於上述地點不慎與倒臥在道路前方之B
    車（即洪俊瑋之機車，下同）發生擦撞事故。A車右前保險
    桿有擦痕、右前車輪護板上方有凹陷痕；B車車頭受損破裂
    、右側車身受損、駕駛送醫不治死亡。」、「原因研判：B
    車：酒後駕車（駕駛人死亡）。」（見原審卷105頁）亦將
    洪俊瑋之人、車作為一體評價。是上訴人主張洪俊瑋駕駛之
    機車於本事件抽離，並不影響最後結果，不足採取。
  (五)上訴人主張證人賴俊男看到洪俊瑋倒臥路邊，已倒地很久，
    且以洪俊瑋事故發生前晚上7時與朋友泡茶聊天，推算離開
    時間，其事故發生時人車分離應已達數十分鐘乃至數小時，
    而事故發生時正值深夜凌晨1時30分，乃一般人之熟睡時間
    ，其係於疲勞狀態下睡倒於馬路而後發生意外，當時並非駕
    駛機車狀態，被上訴人不得主張為系爭保險附約之除外條款
    等語。惟查，證人賴俊男係騎車經過事故現場，發現洪俊瑋
    倒臥路中，其欲叫救護車尚且不及，洪俊瑋即遭撞擊，業據
    其證述明確（見本院卷43頁），僅係騎車恰巧經過肇事路段
    之目擊者賴俊男焉可能看到洪俊瑋已倒地很久？至於洪俊瑋
    晚上7時與朋友泡茶聊天，如何推算其事故發生時人車分離
    應已達數十分鐘乃至數小時，則無憑據。又一般人不會臥睡
    馬路當中，縱如上訴人主張洪俊瑋當時確係體力不支，決定
    停車睡覺，其應將所騎機車牽至路邊停放，再盡可能靠路邊
    休息，始符常情。然本件目擊證人賴俊男證稱洪俊瑋係躺在
    路中間，機車倒在其身旁等語（見本院卷43、44頁），顯然
    洪俊瑋確係因酒後騎車，以當時血液酒精濃度高達260.2mg/
    dl，較諸標準值50mg/dl高5倍有餘（見原審卷105頁），產
    生昏呆、木僵、昏睡、肌肉失調症狀，而直接醉臥道路。上
    訴人以當時乃深夜，其係因疲勞狀態睡倒於馬路，不屬於系
    爭保險附約之除外條款，並不可採。
  (六)由上所述，上訴人主張於事故發生時，被保險人洪俊瑋係躺
    臥道路，其騎機車之行為已於前一時空結束，並非酒後駕車
    ，依保險法第五十四條第二項後段，保險契約之解釋，如有
    疑義，以作有利於被保險人之解釋為原則之意旨，不得將特
    約條款所載事由之存續期間延長至意外發生時為有利於保險
    人之解釋等語，不足採取。被上訴人抗辯被保險人洪俊瑋酒
    後駕駛之行為該當於系爭保險附約所約定之除外責任事由，
    其不負給付保險金之責，應屬可採。從而，上訴人本於系爭
    保險附約之法律關係，請求被上訴人給付保險金200萬元及
    遲延利息，即無理由。
五、綜上所述，上訴人依系爭保險附約之法律關係，請求被上訴
    人給付200萬元本息，為無理由，不應准許。原審為上訴人
    敗訴之判決，依法核無不合。上訴意旨指摘原判決不當，求
    予廢棄改判，為無理由，應予駁回。本件事證已臻明確，兩
    造其餘攻擊防禦方法及舉證，核與本件判決結果不生影響，
    毋庸逐一論列，併此敘明。
據上論結，本件上訴為無理由，依民事訴訟法第四百四十九條第
一項、第七十八條、第八十五條第一項前段，判決如主文。
中　　華　　民　　國　　96　　年　　5 　　月　　30　　日
　　　　　　　　　民事第一庭　　審判長法　官　吳火川
　　　　　　　　　　　　　　　　      法　官　陳繼先
　　　　　　　　　　　　　　　　      法　官　饒鴻鵬
以上正本係照原本作成。
如對本判決上訴，須於收受判決送達後二十日內向本院提出上訴
書狀，其未表明上訴理由者，應於提出上訴後二十日內向本院提
出上訴理由書（須按他造人數附具繕本）。
上訴時應提出委任律師為訴訟代理人之委任狀。具有民事訴訟法
第四百六十六條之一第一項但書或第二項之情形為訴訟代理人者
，另應附具律師及格證書及釋明委任人與受任人有該條項所定關
係之釋明文書影本。
　　　　　　　　　　　　　　　　　　　書記官　林明冬
中　　華　　民　　國　　96　　年　　5 　　月　　31　　日
                                                      Ｃ
